【裁判字號】    99,消債抗,15
【裁判日期】    990831
【裁判案由】    聲請免責
【裁判全文】
臺灣雲林地方法院民事裁定            99年度消債抗字第15號
抗  告  人  甲○○
上列抗告人因消費者債務清理事件聲請免責，對於民國99年7 月
27日本院99年度消債聲字第9 號裁定提起抗告，本院裁定如下：
    主  文
抗告駁回。
抗告費用新臺幣壹仟元由抗告人負擔。
    理  由
一、本件抗告人前以其有不能清償債務之情事，而為更生之聲請
    ，經本院裁定自民國97年8 月29日12時開始更生程序後，因
    其所提更生方案未獲債權人會議可決，且其實際上亦無法履
    行該方案，本院爰裁定其自99年5 月12日12時開始清算程序
    ，並同時終止清算程序確定在案，此有本院97年度消債更字
    第19號、97年度執消債更字第39號、99年度消債清字第6 號
    民事裁定附卷可佐。嗣抗告人聲請免責，經本院於99年7 月
    27日裁定不免責，其不服，提起本件抗告。抗告意旨略以：
    抗告人目前雖有薪資，但工作地點有高污染，身體一旦有疾
    病無法工作就不固定；而抗告人需負擔三名子女之教育、生
    活費，及房租，本已負擔過重，且父親過世後無法協助繳納
    部分貸款，更是無力負擔；又抗告人使用信用卡均係為購買
    民生必需品，或清償汽車修理廠之債務，並無浪費之情事；
    至抗告人名下小貨車則為父親過世後所過戶，非其自購，亦
    屬老舊、價值不高，是其未有隱匿財產，為此懇請鈞院廢棄
    原裁定，裁定免責云云。
二、按法院為終止或終結清算程序之裁定確定後，除別有規定外
    ，應以裁定免除債務人之債務，消費者債務清理條例（下稱
    消債條例）第132 條固有明定。惟債務人有因浪費、賭博或
    其他投機行為，致財產顯然減少或負擔過重之債務，而生開
    始清算之原因者，除債務人證明經普通債權人全體同意者外
    ，法院應為不免責之裁定；同條例第134 條第4 款亦有明文
    。蓋消費者債務清理制度並非在使債務人恣意消費所造成之
    債務，轉嫁予債權人負擔，債務人免責之制度，應在鼓勵勤
    勞誠實之債務人，而非縱容債務人奢侈浪費，倘債務人於聲
    請清算前之相當期間內，利用信用金融之機會，恣意為非屬
    通常生活所需之鉅額消費或作奢侈性、浪費性之消費，而不
    在意日後履行返還之能力，反而算計消費者債務清理條例中
    之免責制度，濫用清算程序以規避其應負擔之償還責任，自
    與消費者債務清理條例之立法本旨有違。再者，消費者依清
    算程序清理債務，債權人已因之蒙受相當損失，其程序之進
    行應秉持公正與誠信，如債務人因浪費、賭博或其他投機行
    為，致財產顯然減少或負擔過重之債務，而生清算之原因，
    顯見債務人於其經濟狀況不佳之情形下，猶恣意揮霍、投機
    ，核其所為於清算之原因有可歸責性，使多數債權人無端受
    害，自有加以制止之必要，尚不宜使之免責（消債條例第13
    4 條第4 款立法理由參照）。
三、抗告人以前揭事由主張無不免責事由，固提出借據、雲林縣
    台西地政事務所建物所有權狀、戶籍謄本、長隆資訊公司派
    駐台灣中油公司雲林零售中心各加油站勞務人員工作契約書
    、房屋租賃契約書及郵政跨行匯款申請書數紙等件為據。惟
    查：
  (一)抗告人前於92年10月31日、94年1 月19日即分別以中國信託
    商業銀行之信用卡代償土地銀行新台幣（下同）37,000元及
    台新銀行100,000 元、國泰世華銀行15,000元，另抗告人於
    94年9 月23日又以國泰世華銀行信用卡代償232,000 元之事
    實，有中國信託商業銀行99年6 月22日之陳報狀暨消費明細
    、國泰世華銀行99年6 月16日之陳報狀暨消費明細附卷（見
    原審卷第29頁、第31－32頁、第34頁、第36頁）可稽，足認
    抗告人於上開期日申請代償時，即應已知返還債務有所困難
    ，收入已有不足清償債務之情，再為消費並非其收入或信用
    能力所得償還。
  (二)嗣抗告人仍持續使用信用卡為高額之刷卡消費，諸如：(1)以
    玉山銀行信用卡分別於93年10月25日、95年3 月21日、同年
    6 月25日向全國電子刷卡消費43,368元、3,990 元、1,440
    元。(2)以富邦商業銀行之信用卡自94年12月起（以分期數推
    算），分36期，每月每期消費4,444 元。(3)以中國信託商業
    銀行之信用卡於92年11月10日向燦坤實業股份有限公司刷卡
    消費13,060元；95年7 月24日向奧林匹克運動用品總匯刷卡
    消費11,690元。(4)以國泰世華銀行之信用卡自93年8 月30日
    起至94年9 月15日止，每月繳納保險費約3,004 元；自93年
    7 月起（以分期數推算）至94年6 月30日止，分12期購物，
    每期消費金額3,333 元等情，有上揭銀行所提出聲請人之消
    費紀錄明細在卷（見原審卷第23頁、第28頁、第31頁、第33
    頁、第36頁）可稽，足徵抗告人於代償後，未衡量自身並無
    充分之償債能力，且於明知清償能力不足之情形下，猶未撙
    節開銷，據實控制支出，避免不必要之花費以降低負債，反
    恣意花費，仍為上開不當或奢侈消費，顯見抗告人自始即無
    清償債務之誠意，反是有先使用，以後有能力就付款無能力
    則走者瞧之投機心態，致累積高額欠款而至無法支付之地步
    。
  (三)職是，抗告人不無利用消費者債務清理條例之施行，用之試
    探可否免除支付欠款，此種心態更是投機取巧，心存佼倖，
    堪認其確有因浪費或其他投機行為，致財產顯然減少或負擔
    過重之債務，而生開始清算原因等情事；至抗告人就其上開
    主張亦未能提出具體事證以實其說，空言辯稱其所為消費均
    屬必要支出或用於清償債務，自難遽信為真。此外，本件抗
    告人之債權人復均具狀表明不同意抗告人免責，有各債權銀
    行之陳報狀在卷（見原審卷第22頁、第25頁、第29頁、第34
    頁、第39頁）可憑，另抗告人又無法提出業經普通債權人全
    體同意之證明，從而，本件抗告人主張無不免責事由，於法
    未合，自難謂為有據。
四、綜上，本件抗告人幾經代償資力非佳，在預見其負債有不能
    清償之虞，本應檢討其理財及消費情狀，養成量入為出儉約
    習慣，詎抗告人前此以往，恣意舉債揮霍，致負擔過重之債
    務，核其行為，於清算之原因已有可歸責性，則依前揭規定
    及說明，應為不免責之裁定。職故，原審裁定不予免責，核
    無違誤，抗告意旨猶執前詞，指摘原裁定不當，求予廢棄另
    為裁定，為無理由，應予駁回。
五、據上論結，本件抗告為無理由，依消費者債務清理條例第15
    條，民事訴訟法第495 條之1 第1 項、第449 條第1 項、第
    95條、第78條，爰裁定如主文。
中    華    民    國    99    年    8     月    31    日
                  民事第一庭  審判長法  官  紀文勝
                                    法  官  黃玉清
                                    法  官  蔣得忠
上為正本係照原本作成
本裁定不得抗告
中    華    民    國    99    年    8     月    31    日
                                    書記官  楊淳詒

司法院資訊處製作；財團法人民間司法改革基金會備份。
